臺灣高等法院臺中分院民事判決　96年度重再字第7號
再 審原 告　乙○○
再 審被 告　台中縣太平地政事務所
法定代理人　甲○○
上列當事人間請求國家賠償事件，再審原告對於民國92年10月28
日本院91年度重上國字第7號確定判決提起再審（原審案號：臺
灣臺中地方法院90年度重國字第4號），本院判決如下：
    主  文
再審之訴駁回。
再審訴訟費用由再審原告負擔。
    事實及理由
一、再審原告主張：
(一)、按再審之訴，應於30日之不變期間內提起，前項期間自判決
    確定之時起算，但再審之理由知悉在後者，自知悉在後起算
    ，民事訴訟法第500條第1、2項分別定有明文。本件再審原
    告係於96年5月28日查閱司法院法學檢索資料系統，而查出
    訴外人即坐落台中縣太平市○○○段車籠埔小段209之20地
    號土地即重測後編定為同市○○段989地號土地（下稱系爭
    土地）所有權人江文權之子就太平地政事務所違法更正其受
    贈部分為零，提起行政訴訟（最高行政法院94年度判字第
    02079號判決將台中高等行政法院92年度訴字第876號判決廢
    棄），並將訴願決定及原處分撤銷，此項判決認定之事實及
    主文宣示，與原審判決卷附之土地登記簿謄本照以觀，有足
    以影響原確定判決之認定，屬民事訴訟法第496條第1項第13
    款規定「未經斟酌之證物或得使用該證物」，再審原告於知
    悉後30日之不變期間內，依法提起本件訴訟。
(二)、(1)按民事訴訟法第496條第1項第13款規定：「當事人發現未
    經斟酌之證物或得使用該證物者。但以如經斟酌可受較有利
    益之裁判者為限」．得提起再審。(2)鈞院91年度重上國字第
    7號判決理由欄六(四)部分（見該判決書第14頁）認依土地法
    所為之登記有絕對的效力，是以信賴該登記者應受保護，本
    件再審原告信賴土地法登記者為：「江文慶所有權應有部分
    127/512，即635/2560」，該部分到目前等於零，如何得謂
    再審原告之損害為未回復登記之損害即僅有2245/12800？可
    見原審判決不當。而依原審判決當時卷附之系爭土地登記簿
    謄本所載，本件再審原告設定抵押權共新台幣（下同）2000
    萬元，此均有實際付款證明，乃原審判決竟誤認依嗣後之太
    平地政事務所任意更改之土地登記簿謄本所載來計算損害，
    顯然於法不合。又最高行政法院94年度判字第02079號判決
    ，雖係嗣後始為判決，然對照系爭土地登記簿謄本所載，更
    足證原審判決之不當。(3)最高行政法院94年度判字第02079
    號判決已將台中高等行政法院92年度訴字第876號判決廢棄
    ，並將訴願決定及原處分撤銷，該判決已改變原本已塗銷之
    江文煌持分登記「零」，再回復為186/2560之登記（換算約
    96坪），與附在原審卷之土地登記簿謄本對照，應認有足以
    影響原確定判決之認定，自屬民事訴訟法第496條第1項第13
    款所定「未經斟酌之證物或得使用該證物」。(4)原審判決採
    為判決基礎之宏大不動產鑑定顧問股份有限公司鑑定報告，
    其所採取比較標的物之不動產交易型態均為「拍定價格」及
    「擬拍第一拍價格」（見鑑定報告第16-18頁），並無「市
    場交易價格」之存在，該鑑定報告既無土地市場交易資料作
    為依據，其所謂市場價格自屬憑空推論。況法院執行處拍賣
    之鑑定價格通常又與市價有差距，則其所推估，與市場價格
    落差更大。本件一審法院參酌鄰近系爭土地之台中縣太平市
    ○○段65地號土地之抵押融資料（見原審卷第220、221頁）
    ，及再審原告於87年10月22日即洽由第三人張正輝以24,709
    ,500購買系爭土地所有權，並已由稅捐機關核定土地增值稅
    （見原審卷第170-182頁），均可為核定損害額之參考，可
    見原審判決不但在數量上，更在市場價格上，認定與實際落
    差甚大，因而造成再審原告之重大損失等語。
二、再審被告則未提出任何聲明及陳述。
三、按再審之訴，應於30日之不變期間內提起，前項期間自判決
    確定之時起算，但再審之理由知悉在後者，自知悉在後起算
    ，民事訴訟法第500條第1、2項固分別定有明文。惟按「再
    審之訴應於30日之不變期間內提起，前項期間自判決確定時
    起算，但再審之理由知悉在後者，自知悉時起算，民事訴訟
    法第496條第1項及第2項定有明文。是提起再審之訴之原告
    ，如主張其再審理由知悉在後者，應就所主張之事實負舉證
    之責任，徵以同法第497條第1項第4款之規定尤無疑義」（
    最高法院30年抗字第443號判例意旨參照），核先明。本
    件再審原告主張其於96年5月28日查閱司法院法學檢索資料
    系統，始知訴外人即坐落台中縣太平市○○○段車籠埔小段
    209之20地號土地即重測後編定為同市○○段989地號土地（
    下稱系爭土地）所有權人江文權之子就太平地政事務所違法
    更正其受贈部分為零，提起行政訴訟（最高行政法院94年度
    判字第02079號判決將台中高等行政法院92年度訴字第876號
    判決廢棄），並將訴願決定及原處分撤銷，此項判決認定之
    事實及主文宣示，與原審判決卷附之土地登記簿謄本照以觀
    ，有足以影響原確定判決之認定，屬民事訴訟法第496條第1
    項第13款規定「未經斟酌之證物或得使用該證物」，再審原
    告於知悉後30日之不變期間內，依法提起本件再審之訴，合
    於上開法條規定應遵守之期間等語。惟查，本件原確定判決
    即本院91年重上國字第7號判決時間為92年10月28日、最高
    法院駁回上訴時間則為94年8月18日一節，有判決書在卷可
    稽，是再審原告自應於94年8月18日判決確定後30日內提起
    再審之訴，本件再審原告遲至96年5月29日始提起本件再審
    ，顯已遲誤30日法定不變期間。再審原告雖主張其於96年5
    月28日始知悉有再審事由，於知悉後30日之不變期間內即提
    起本件再審之訴，符合上開法條規定等語。惟查，上開台中
    高等行政法院92年度訴字第876號判決時間為93年5月13日、
    最高行政法院94年度判字第2079號判決時間則為94年12月29
    日一節，有該判決書二份在卷可稽，雖再審原告自網路列印
    上開判決時間96年5月25日，惟一般人隨時均得上網路查詢
    判決內容並加以列印，並得多次反覆列印，是難認再審原告
    主張之列印時間即為其知悉上開行政法院判決之時間，再審
    原告主張其於96年5月25日列印上開二份判決，並據以證明
    其係於96年5月28日始知悉有上開二份判決，其係事後始知
    本院91年度重上國字第7號確定判決有民事訴訟法第496條第
    1項第13款之再審事由，自無可採，此外，再審原告復未舉
    他證證明其有知悉在後之事實，是其提起本件再審，尚有未
    合，先予明。
四、退步言之，縱認再審原告主張其於96年5月28日列印上開二
    份判決時，始知悉有該二份判決，而認其提起本件再審之訴
    ，未逾法定期間等情不虛。然按依民事訴訟法第496條第1項
    第13款規定，當事人發現未經斟酌之證物或得使用該證物者
    ，固得以再審之訴對於確定終局判決聲明不服，惟所謂當事
    人發現未經斟酌之證物，係指前訴訟程序事實審言詞辯論終
    結前已存在之證物，因當事人不知有此，致未經斟酌，現始
    知之者而言，若在前訴訟程序事實審言詞辯論終結前，尚未
    存在之證物，本無所謂發現，自不得以之為再審理由；又按
    當事人發現未經斟酌之證物或得使用該證物者，以如經斟酌
    可受較有利益之裁判者為限，亦即當事人發現之新證物如經
    斟酌，仍不足動搖原確定判決基礎者，即不得據為本款所定
    之再審事由（最高法院32年上字第1247號、29年上字第1005
    號、18年上字第710號判例意旨參照）。經查，最高行政法
    院係於94年12月29日作成94年度判字第2079號判決，而本院
    原確定判決即92年度重上國字第7號判決乃於92年10月28日
    （嗣經最高法院於94年8月18日以94年度台上字第1541號判
    決駁回再審原告之上訴而確定）作成，足認最高行政法院於
    94年12月29日為94年度判字第2079號判決時，本院91年度重
    上國字第7號事件已辯論終結等情，有判決書二份在卷可稽
    ，是94年度判字第2079號判決於92年度重上國字第7號判決
    言詞辯論終結前並未存在，自不符上開再審之要件，是再審
    原告以其發現上開判決為由，主張有民事訴訟法第496條第1
    項第13款之再審事由，仍屬無據。
五、綜上所述，再審原告主張原確定判決有民事訴訟法第496條
    第1項第13款原確定判決有未經斟酌之證物等再審事由，提
    起本件再審之訴，顯無理由，爰不經言詞辯論以判決駁回之
    。
四、據上論結，本件再審之訴顯無理由，依民事訴訟法第502條
    第2項、第78條，判決如主文。
中　　華　　民　　國　　96　　年　　9 　　月　　28　　日
                  民事第六庭    審判長法　官  袁再興
                                      法　官  盧江陽
                                      法　官  陳賢慧
以上正本係照原本作成。
如對本判決上訴，須於收受判決送達後20日內向本院提出上訴書
狀，其未表明上訴理由者，應於提出上訴後20日內向本院提出上
訴理由書（須按他造人數附具繕本）。
上訴時應提出委任律師為訴訟代理人之委任狀。具有民事訴訟法
第466條之1第1項但書或第2項之情形為訴訟代理人者，另應附具
律師及格證書及釋明委任人與受任人有該條項所定關係之釋明文
書影本。
                                      書記官  金珍華
中　　華　　民　　國　　96　　年　　9 　　月　　28　　日
                                                      Ｍ
